臺灣彰化地方法院刑事判決　　　　　　　95年度訴緝字第41號
公　訴　人　臺灣彰化地方法院檢察署檢察官
被　　　告　己○○
　　　　　　　　　（另案在臺灣臺中監獄臺中分監執行中）
選任辯護人　黃英傑律師
上列被告因偽造有價證券等案件，經檢察官提起公訴（90年度偵
字第761號），本院判決如下：
    主  文
己○○無罪。
    理  由
一、公訴意旨略以：被告己○○為設於南投縣草屯鎮○○里○○
    街395號建程旺企業有限公司（以下簡稱建程旺公司）之實
    際負責人，惟其對外均自稱係建程旺公司之登記負責人戊○○。適萬里營造有限公司（負責人為林秋松；址設臺中市○
    區○○路3段307巷1之3號1樓，以下簡稱萬里公司）承包第
    二高速公路西湖大甲段第Ｃ314標之工程，被告遂於民國88
    年4月14日，以建程旺公司名義與萬里公司簽約，擔任萬里
    公司之協力廠商，負責下部結構工程墩柱軀體模板工程，並
    與萬里公司員工徐寶欽接洽該工程之施工事宜。被告並自88
    年6月間至9月間，僱用丁○○經營之長昇機械起重行之起重
    機在上開工地施工，嗣丁○○於88年10月13日所司工程結束
    後，在彰化縣芬園鄉○○村○○路9號建程旺公司之工廠向
    被告收取積欠之工程款新臺幣（下同）40萬元時，被告竟意
    圖為第三人建程旺公司不法之利益，並基於行使偽造私文書
    之犯意，佯稱建程旺公司對萬里公司尚有工程款未收取，願
    轉讓其中40萬元部分，以抵償積欠丁○○之上開債務，且未
    經戊○○同意或授權，即當場冒用戊○○名義，在債權轉讓
    切結書上簽寫戊○○署名而偽造該切結書，並將該切結書交
    付予丁○○而行使之，足以生損害於戊○○及工商交易秩序
    ，其為取信於丁○○，復基於偽造有價證券之犯意，未經戊○○同意或授權，偽簽戊○○之署名，而當場同時簽發以戊○○為發票人之本票號碼380319號、380305號、380302號、
    380304號、380301號、380381號之本票（前3張本票之到期
    日為88年11月30日、後3張本票之到期日為88年10月31日，
    發票日均為88年10月14日，票面金額均為20萬元）共計6紙
    交予在場之丁○○友人李春鉗收執而行使，使丁○○陷於錯
    誤受讓該債權，並免除建程旺公司所欠40萬元債務。嗣丁○○於89年3月24日以存證信函通知萬里公司上開債權讓與之
    事實，萬里公司竟以存證信函表示：萬里公司積欠建程旺公
    司之工程款，業於88年10月14日因雙方終止承攬關係，已全
    數結清等語，丁○○提示上開本票號碼380301號、380381號
    本票2紙未獲付款，聲請支付命令亦未獲清償，始知受騙。
    因認被告涉犯刑法第201條第1項之偽造有價證券罪嫌、第21
    6條、第210條之行使偽造私文書罪嫌及第339條第2項詐欺得
    利罪嫌。
二、按犯罪事實應依證據認定之，無證據不得認定犯罪事實；又
    不能證明被告犯罪或其行為不罰者，應諭知無罪之判決，刑
    事訴訟法第154條第2項第301條第1項分別定有明文。又所
    謂認定犯罪事實之證據，係指足以認定被告確有犯罪行為之
    積極證據而言，如未發現相當證據，或證據不足以證明，自
    不能以推測或擬制之方法，以為裁判基礎。又認定不利於被
    告之事實，需依積極證據，茍積極證據不足為不利於被告事
    實之認定時，即應為有利於被告之認定。次按，刑事訴訟上
    證明之資料，無論其為直接證據或間接證據，均須達於通常
    一般人均不致於有所懷疑，而得確信其為真實之程度，始得
    據為有罪之認定，若其關於被告是否犯罪之證明未能達此程
    度，而有合理性懷疑之存在，致使無從形成有罪之確信，根
    據「罪證有疑，利於被告」之證據法則，即不得遽為不利被
    告之認定，其以情況證據（即間接證據）斷罪時，尤須基於
    該證據在直接關係上所可證明之他項情況事實，本乎推理作
    用足以確證被告有罪，方為合法，不得徒憑主觀上之推想，
    將一般經驗上有利被告之其他合理情況逕予排除，此分別有
    最高法院29年上字第3105號、30年上字第816號、76年臺上
    字第4986號、32年度上字第67號判例意旨可資參照。另按刑
    法第210條之偽造文書，以無制作權之人冒用他人名義而制
    作該文書為要件之一，如果行為人基於他人之授權委託，即
    不能謂無制作權，自不成立該條之罪。再按刑法第201條第1
    項之偽造有價證券罪，所稱「偽造」乃指無權制作有價證券
    之人，假冒他人名義，或逾越有制作權人之授權範圍，而制
    作外觀上具有價證券形式之虛偽證券之行為而言。至於已否
    得有適法之授權，或有無逾越、逸脫授權範圍，而制作該有
    有價證券，則不以明示之授權為判定其有無適法權源之唯一
    準據；因偽造有價證券罪，係侵害社會法益之罪，為使具有
    社會公共信用性格之票據類有價證券持有人，得獲應有之保
    障，以維交易安全及社會公共信用，是以票據上名義人對於
    知悉無權制作有價證券之人，實施制作有價證券犯行，仍不
    為阻止而放任其此項實施制作有價證券之默認行為者，亦應
    包括的視之為默示之授權行為；又偽造有價證券，以無權簽
    發之人冒用他人名義簽發為要件，如果行為人基於本人之授
    權，或其他原因有權簽發者，則與無權之偽造行為不同。而
    授權行為之方式，不論以書面或口頭，明示或默式為之均屬
    之（最高法院82年度臺上字第6384號、84年度臺上字第6417
    號判決意旨參照）。末按刑法第339條所規定詐欺罪，係以
    行為人自始具有為自己或第三人不法之所有之意圖為要件，
    既為犯罪成立之前提，自須根據積極證據加以判斷；民事債
    務人未依債之本旨履行，在一般社會生活經驗上可能之原因
    非一，即使在債之關係成立之後惡意遲延給付甚或不為給付
    ，倘無其他足以證明債務人自始即具有不法所有意圖之積極
    證據，仍然僅能認係民事債權債務糾紛。由於刑事被告依法
    並無自證無罪之義務，根據刑事訴訟法第154條規定，若無
    足可超越合理懷疑之證據以證明被告確係自始意圖不法所有
    ，不得僅憑事後不履行債務之客觀事態，推定被告原有詐欺
    之犯意。既不能積極證明被告自始具有犯罪故意，縱使被告
    就其所陳民事違約之原因同屬不能證明，仍不能因此令其負
    擔詐欺刑責（最高法院30年上字第482號判例意旨參照）。
三、公訴意旨認被告涉有上揭犯行，係以證人丁○○、戊○○、
    李春鉗及徐寶欽之證述、本票號碼各為380319號、380305號
    、380302號、380304號之本票影本4張、88年10月13日簽立
    之切結書影本1紙、臺灣臺中地方法院88年度票字第17549號
    民事裁定、臺灣臺中地方法院檢察署89年度偵緝字第828號
    不起訴處分書暨全偵查卷、臺灣南投地方法院89年度促字第
    685號支付命令、臺中市南屯區戶政事務所89年5月22日中市
    南屯戶字第2849號函、萬里公司88年7月19日88萬營工字第
    003號、88年9月13日88萬營工字第006號、88年10月14日88
    萬營工字第008號、88年12月22日88萬營工字第010號文及工
    程計價單等，為其論據。訊據被告固坦承有於上開時地以建
    程旺公司戊○○名義簽立切結書1紙交予丁○○，並以戊○○名義簽發前揭本票6張交予丁○○之友人李春鉗收執之事
    實，惟堅決否認有何偽造有價證券、行使偽造私文書及詐欺
    得利之犯行，辯稱：伊係徵得戊○○之同意，由戊○○擔任
    建程旺公司之名義負責人，伊則為實際負責人，負責建程旺
    公司業務之營運及財務之處理，而伊以建程旺公司戊○○名
    義簽立前揭切結書及以戊○○名義簽發上開本票，均係為處
    理建程旺公司支付工程款事宜，自屬戊○○授權範圍內所為
    ，又伊並未自稱戊○○，其以戊○○名義簽署上開切結書及
    開立上開本票，係因丁○○及李春鉗表示需以公司負責人名
    義為之，至其就40萬元工程款開立120萬元之本票交予丁○○供擔保，係應丁○○之要求，且其於上開88年10月13日簽
    立切結書表示同意由萬里公司代為支付積欠丁○○之40萬工
    程款，再由萬里公司從應支付予建程旺公司之工程款內扣除
    ，係因當時其認為對萬里公司確尚有工程款債權，實均無詐
    欺之意等語。
四、經查：
（一）被告於88年4月14日以建程旺公司名義與萬里公司簽約，
      由建程旺公司擔任萬里公司所承包第二高速公路西湖大甲
      段第C314標工程之協力廠商，負責下部結構工程墩柱軀體
      模板工程，被告並與萬里公司員工徐寶欽接洽該工程之施
      工事宜。被告自88年6月間至9月間，僱用丁○○經營之長
      昇機械起重行之起重機在上開工地施工，嗣丁○○於88年
      10月13日所司工程結束後，在彰化縣芬園鄉○○村○○路
      9號建程旺公司之工廠向被告收取積欠之工程款40萬元，
      被告乃以建程旺公司戊○○名義簽立切結書，表示同意由
      萬里公司支付該40萬元，再由萬里公司應給付予建程旺公
      司之工程款中扣除，且當場同時簽發以戊○○為發票人之
      本票號碼380319號、380305號、380302號、380304號、38
      03 01號、380381號之本票（前3張本票之到期日為88年11
      月30日、後3張本票之到期日為88年10月31日，發票日均
      為88年10月14日，票面金額均為20萬元）共計6紙交予在
      場之丁○○友人李春鉗收執等情，業據被告自承屬實，核
      與證人丁○○、李春鉗證述之情節相符，並有萬里營造有
      限公司工程合約書1份、88年10月13日簽立之切結書1紙、
      票號為380319號、380305號、380302號、380304號之本票
      影本4紙在卷可憑，是此部分之事實，堪以認定。
（二）址設南投縣草屯鎮○○里○○街395號之建程旺公司於85
      年8月13日設立登記，登記負責人為戊○○，實際負責人
      為被告，戊○○並親自以其名義開立活期存款帳戶及支票
      存款帳戶供被告使用乙節，業經被告供陳：其因承包工程
      需要，必須設立公司，惟因其之前開立之公司有欠稅問題
      ，致其無法再擔任公司負責人，故商請戊○○擔任公司名
      義負責人，其配偶亦曾帶同戊○○親自至銀行開立活期存
      款帳戶及支票存款帳戶供其經營公司使用，其則應戊○○
      要求給付30萬元報酬予戊○○，事後戊○○表示要以該30
      萬元為投資，並要求其每月給付戊○○3萬元，其亦同意
      等語明確，核與證人即被告及戊○○之友人甲○於本院審
      理時證稱：「（是否認識己○○、戊○○？）均認識。」
      、「（如何認識？）戊○○是我先生的朋友，己○○是戊○○介紹我認識的，約84年底左右就認識。」、「（是否
      知道該兩人從事何業？）知道，戊○○介紹己○○時，有
      說己○○經商失敗，要重新到彰化縣芬園鄉從事鐵工之類
      的工作，戊○○似乎無業，我認識他（指戊○○）的時候
      ，就知道戊○○很愛賭博。」、「（是否有聽過建程旺企
      業有限公司？）有，因為我是84年透過戊○○介紹認識己○○，據我所知，戊○○看己○○要重新開始經商，提供
      身分證等資料，擔任建程旺公司的名義負責人，因為己○○生意失敗後，沒有辦法擔任公司負責人。」、「（有無
      聽過他們在討論建程旺公司承包工程之事？）有，當時85
      年的時候，他們用建程旺企業有限公司之名義在包工程，
      做的也不錯，但是認識他們之後，他們有提過，在84年底
      農曆年時（豬年），戊○○要求己○○給他30萬元，農曆
      年前，己○○就先給戊○○15萬元，農曆年後，再給戊○○15萬元，我對此事記憶很深刻，是因為我認為哪有人農
      曆年前跟人家要錢，農曆年後，初5之前又跟人家要錢，
      當時己○○年初沒有哪麼多錢，所以在農曆初5之前給戊○○7、8萬元，到元宵節時，再補足15萬元，所以在85
      年元宵節前，己○○共給了戊○○30萬元。」、「（所以
      就你所知，戊○○他有沒有從事建程旺公司的經營？）戊○○全權委託己○○經營，每天不做事但會去建程旺公司
      晃晃，但每月還可以領3萬元，申請支票是戊○○親自去
      的，己○○的太太陪同（戊○○）到芬園合作金庫開戶，
      但半年之後才領出來使用，申請支票也是戊○○的意思，
      使用時間很長，從85年到90年左右。」、「（是否知道建
      程旺公司支付戊○○薪資到什麼時候？）直到921地震後
      ，戊○○來跟我抱怨說3萬元哪夠，他（戊○○）跟己○○要5萬元，己○○不給他，當初他們兩人在談這件事，
      我就罵己○○說，這是無底洞，因為戊○○很愛賭博，我
      當時還建議己○○簽字據，因為戊○○貪得無厭，但己○○認為他失敗時，戊○○還願意幫他，已經覺得很感激，
      認為戊○○是他的恩人，所以沒有要戊○○簽字據，我當
      時是建議己○○與戊○○簽立字據，載明每月薪水多少，
      且公司事務及支票使用均同意由己○○全權處理。」、「
      （為何你說戊○○同意由己○○全權處理建程旺公司之事
      務？）因為我有聽到。」、「（戊○○由己○○全權處理
      建程旺企業有限公司的意思為何？）於公司業務範圍內，
      所產生之債權債務關係或開立支票等等均由己○○全權處
      理，且以戊○○之名義對外，也沒有問題，也不用每次請
      示戊○○，戊○○印章、存摺都放在建程旺公司，戊○○
      之前拿30萬，且每月拿3萬元，作為代價，公司賺錢不分
      紅，但戊○○每天都會去公司泡茶、閒晃。」等語相符，
      並經證人戊○○於偵查中證稱：伊將身分證、印章借給被
      告設立公司，在設立公司時，伊曾在稅捐處的文件上蓋過
      章，伊有出資30萬元。只有到工地去看過1次，是被告帶
      伊去的，公司的事伊不過問，被告確實有給伊一些生活費
      用，伊只是建程旺公司之人頭，實際負責人是被告，伊之
      印章亦放在公司，公司業務伊未曾插手等語，及於本院審
      理時證稱：因被告表示做生意失敗，無法設立公司，伊認
      為被告要從事正當生意，為幫助被告東山再起，才當人頭
      ，伊不懂工程，並未參與建程旺公司承包工程之事務，僅
      偶爾至建程旺公司泡茶、聊天，合作金庫商業銀行烏日分
      行帳號0000000000000號活期儲蓄存款帳戶及帳號0000000
      000000號支票存款帳戶均為伊親自開立，係由被告太太帶
      伊去開戶，該帳戶係被告要使用之帳戶，供建程旺公司資
      金出入所用，如果係伊要使用之帳戶，會選擇距離伊位於
      草屯住處較近之銀行，不會到彰化芬園開戶等語在卷，並
      有經濟部中部辦公室90年5月17日經（90）中辦三管字第
      09030883710號函檢附建程旺公司設立及歷次變更登記事
      項卡資料、合作金庫商業銀行烏日分行95年8月18日合金
      烏日存字第0950004853號函檢附上開活期儲蓄存款帳戶存
      款印鑑卡、開戶資料及上開支票存款帳戶之支票存款往來
      申請暨約定書等件在卷可稽，足見戊○○僅係建程旺公司
      之掛名負責人，對建程旺公司之實際經營及業務並無決定
      權限，其既授權被告以其身分證及印章辦理建程旺公司設
      立及變更登記，並同意由擔任實際負責人之被告以建程旺
      公司名義對外標取工程，且建程旺公司之大小章均由被告
      保管，復親自開立前揭活期存款帳戶及支票存款帳戶且由
      被告綜理上開帳戶款項之運用事宜，衡情應認戊○○於同
      意擔任建程旺公司名義負責人時，已事先概括授權該公司
      實際負責人即被告得以其名義從事公司營業或因應公司營
      運所需之開立票據事宜，參以證人甲○前揭證述及與建程
      旺公司有業務往來之證人乙○○於本院審理時證稱：「（
      你是否知道戊○○與己○○的關係？）合作關係，我有聽
      過己○○跟我講過這事情，如遇到資金不足或是什麼問題
      ，戊○○會支援己○○，那時候己○○與我的業務往來，
      有財務上的問題，資金不是很健全，時間約83年左右，那
      時候建築業還可以，己○○本身的資金有問題，他跟我說
      戊○○願意與他合作，好像是竹山的案子，戊○○願意支
      援己○○，要用戊○○的票，我跟己○○貨款來往，印象
      中，我還收過戊○○的票，兌現時間還蠻長的，有好幾年
      的時間，都是己○○開立戊○○的票，..... 我收到己○○拿戊○○支票給我作為貨款時，我就問過己○○，為何
      拿戊○○的支票，他回答我說，「武雄大哥」要與他合作
      ，要支援他，且讓他開戶頭，所以我才知道有這位戊○○
      。」、「（就你所知己○○與戊○○合作多久？）最少有
      2年以上。」、「（這2年以內，你幫己○○介紹的案子，
      是否也都是用戊○○的名義開票給人或與人簽約？）我知
      道他都是以戊○○的名義開票，其他的我無法了解這麼深
      入，我們純粹生意往來，我想支票既然是用戊○○的名義
      開立，應該也是以戊○○的名義簽約，至於要提供保證金
      的話，應該也是以戊○○的名義開本票。」等語，益徵被
      告確係長期以戊○○名義對外從事與建程旺公司營業相關
      之行為，且以公司負責人名義開立支票、本票，亦屬該行
      業之交易習慣，則證人戊○○既陳稱其係建程旺公司之掛
      名負責人，並親自開立上揭支票帳戶供被告經營建程旺公
      司使用，且偶爾至建程旺公司泡茶、聊天等語，依其為具
      有正常智識經驗之成年人，對於被告需以其名義對外從事
      與建程旺公司經營相關之事務及開立票據乙情，自難諉為
      不知，且證人戊○○既授權被告以其名義簽發支票使用，
      就被告因業務往來，需以其名義開立本票一事，亦難認有
      反對之意。至證人戊○○雖於偵查中及本院審理時幾度翻
      異其詞，稱其不知係擔任建程旺公司負責人，亦未授權云
      云，惟由證人戊○○既稱上開活期儲蓄及支票存款帳戶確
      係其隨同被告之妻到場開立簽名無誤，且若係供其本人使
      用，其不會選擇該距離其草屯住處如此遙遠之銀行開戶等
      語觀之，證人戊○○開立上開支票帳戶係其自願供被告使
      用之情，實堪憑信，況證人戊○○自85年建程旺公司設立
      登記起即擔任名義負責人，數年來建程旺公司亦未停止營
      業，證人戊○○亦偶爾至建程旺公司，亦不可能就其係建
      程旺公司負責人乙事毫無所悉，綜上所陳，被告既因無法
      擔任公司負責人才借名設立建程旺公司，且證人戊○○亦
      將身分證影本及印章交付，並前往上開銀行開立支票存款
      帳戶，證人戊○○亦未稱其有明確限制被告不得使用，而
      證人戊○○自身又未參與建程旺公司之經營，則被告開立
      公司對外營業與客戶交易，若謂名義負責人戊○○並未授
      權實際負責人即被告以其名義從事建程旺公司營運相關之
      簽署文件、開立票據等行為，建程旺公司如何進行正常之
      業務往來事宜，亦殊難想像，是證人戊○○稱其不知係掛
      名負責人且未授權被告為上開行為云云，顯與常情不符，
      證人戊○○顯係事後為脫免本身票據債務，而否認授權被
      告簽發票據等語，尚不能僅以此遽為不利於被告之認定。
      準此，被告所辯應堪採信，戊○○僅係建程旺公司之登記
      負責人，其同意並授權被告對外執行建程旺公司之業務，
      則被告基於實際負責人之身分，以建程旺公司登記負責人
      戊○○名義簽立切結書及開立本票，用以處理建程旺公司
      與長昇機械起重行之工程款事宜，要屬被告執行建程旺公
      司之業務範圍，且難認被告行為已逾戊○○前開概括授權
      之範圍，已如前述，揆諸首揭說明，本件被告上開簽立切
      結書及開立本票之行為即不能謂無制作權，自無從以行使
      偽造私文書罪及偽造有價證券罪論擬。
（三）又觀諸被告於88年10月13日所簽立交予丁○○之切結書內
      容，係表示同意由萬里公司支付建程旺公司積欠長昇機械
      起重行之40萬元工程款，再由萬里公司自應給付建程旺公
      司之工程款內扣除，有該切結書1紙在卷可考，則被告既
      係以建程旺公司戊○○名義與萬里公司簽立合約，有前揭
      合約書在卷可憑，是工程款債權債務關係存在於建程旺公
      司與萬里公司間，衡情被告自需以建程旺公司戊○○名義
      出具該切結書，而被告既係以建程旺公司戊○○名義僱用
      丁○○經營之長昇機械起重行之起重機，其以公司負責人
      名義開立本票以擔保積欠丁○○之工程款，要屬合理，被
      告所辯其係應丁○○、李春鉗要求，以公司負責人戊○○
      名義簽立切結書及開立本票，尚與常情無違。至雖證人丁○○、李春鉗及丙○○先前於偵查中證稱不知公司負責人
      「戊○○」之真實身分為被告等語，然證人丙○○於本院
      審理時復證稱其未曾稱呼過被告為戊○○，而係稱呼被告
      「賴仔（台語）」，至於被告之本名是己○○還是戊○○
      ，其不清楚，因為被告簽約要用公司名義都是簽戊○○，
      所以才以為被告是戊○○等語，證人乙○○亦證稱：其未
      曾聽過別人稱呼被告為戊○○，有時候其去找被告聊天，
      被告也會提到關於戊○○之事，其均稱戊○○為「武雄大
      哥」，在別人面前提到戊○○，也是稱戊○○為「武雄大
      哥」，而非自稱戊○○等語明確，故被告辯稱其並未自稱
      戊○○，尚非子虛，況被告為建程旺公司之實際負責人，
      其基於掛名負責人戊○○之概括授權，對外以戊○○名義
      從事公司營業相關事務，已如前述，其主觀上難謂有詐欺
      故意甚明。另被告在前揭切結書上填載之地址，係被告當
      時之租屋處，地點在臺中市大業國中門口正對面之大樓乙
      情，業據被告供明在卷，雖經檢察官函詢臺中市南屯區戶
      政事務所後，該所函覆稱經查證無該住址，有臺中市南屯
      區戶政事務所89年5月22日中市南屯戶字第2849號函附卷
      可考，惟此或因被告登載有誤、或因其記憶有出入，原因
      不一，要難僅以此認定被告係故意留下不實住址而詐騙丁○○。再證人丁○○於89年3月24日以存證信函通知萬里
      公司上開債權讓與之事實，萬里公司以存證信函表示：萬
      里公司積欠建程旺公司之工程款，業於88年10月14日因雙
      方終止承攬關係，已全數結清等情，固有存證信函2份在
      卷可稽，惟萬里公司於88年11月25日尚有給付建程旺公司
      工程款，萬里公司及建程旺公司間之帳款迄今亦未結清乙
      節，業經證人丙○○於偵查中及本院審理時證述無訛，並
      有88年11月25日工程計價單1份存卷可查，則被告以其於
      簽立切結書時，認為對於萬里公司尚有工程款債權等情為
      辯，尚非無據，此外，亦無積極證據足資證明被告於簽立
      切結書時，即能預見將與萬里公司終止契約而自始具有不
      法所有意圖，依首開說明，自難單以被告事後單純債務不
      履行之客觀事態，推定被告自始即有詐欺取財之犯意。況
      被告就積欠丁○○經營之長昇機械起重行之工程款，依切
      結書約定以讓與建程旺公司對萬里公司之債權方式為給付
      ，係屬新債清償性質，依民法第320條規定，萬里公司既
      未將被告以建程旺公司戊○○名義所讓與之債權給付丁○○經營之長昇機械起重行，建程旺公司之原來債務仍然存
      在，是建程旺公司之債務並未因被告簽立該切結書為債權
      讓與而免除甚明，更難謂有獲得何不法利益。又刑法上詐
      欺罪之立法意旨，係以禁止於經濟行為中使用不當之方法
      得利為規範目的，而經濟行為亦因其行為本質及類型，而
      於交易領域中有其特有之行為特性，法律原則上固應保障
      交易之秩序，惟於具體案例中，亦應顧及交易雙方為交易
      行為時，是否有具體情事，足認其違背正當之經濟秩序，
      而應予以制裁。否則，經濟行為本身原寓有不同程度之不
      確定性或交易風險，交易雙方本應自行估量其主、客觀情
      事及搜集相關資訊，以作為其判斷之參考。以借貸或民間
      金錢借貸互助會為例，交易之當事人本應自行考量對方之
      資格、能力、信用，及交易內容之投資報酬率、資金風險
      等等因素，除具上開違反詐欺罪之具體情事外，非謂當事
      人之一方有無法依約履行之情形，即應成立詐欺罪，否則
      刑事詐欺責任與民事債務不履行責任將失其分際。本案被
      告簽立切結書時，證人即萬里公司人員丙○○亦在場，此
      經被告供稱在卷，並經證人丙○○於偵查中證稱：其於88
      年10月13日簽立切結書時在場，且有表示願意支付40萬元
      之前提是被告有完成工程，因切結書上並未為此記載，而
      未在切結書上簽名等語，及證人丁○○於偵查中證稱簽立
      切結書時丙○○在場，曾說要從萬里公司扣款等語屬實，
      且觀諸該切結書之內容，亦僅係被告以建程旺公司戊○○
      名義表示同意由萬里公司支付建程旺公司積欠長昇機械起
      重行之工程款40萬元，萬里公司再由應給付建程旺公司之
      工程款中扣除，自係萬里公司對建程旺公司尚需給付超過
      40萬元之工程款，丁○○經營之長昇機械起重行應獲得之
      40萬元工程款方能全數由萬里公司清償甚明，而證人丁○○在證人丙○○當場表示由萬里公司支付建程旺公司積欠
      長昇機械起重行工程款之前提，需是建程旺公司向萬里公
      司承包之工程施作完成，且證人即萬里公司人員丙○○未
      在該切結書上簽名之情況下，仍收受該切結書，酌以建程
      旺公司既係僱用證人丁○○經營之長昇機械行之起重機在
      上開工地施工，對於建程旺公司之施工情況亦難謂不知，
      竟仍願承擔嗣後建程旺公司未依進度完成施工致萬里公司
      不願或減少支付工程款之風險，則其收受被告所簽立切結
      書之行為，應係從事本質上帶有風險之商業行為，證人丁○○難謂有陷於錯誤，被告行為尚不構成詐欺。又被告就
      40萬元之工程款開立共120萬元之本票，係應證人即丁○○之友人李春鉗之要求開立等情，亦經證人李春鉗於偵查
      中證述：「（欠款是40萬，為何開120萬元之金額？）這
      是我美容院老闆娘告訴我的。」，是被告所辯亦非不可採
      ，況證人李春鉗明知欠款為40萬元，卻仍收取被告開立之
      共計120萬元本票，亦係評估相關風險後所為之決定，亦
      難認被告有施用何種詐術致人陷於錯誤。
四、綜上各節，本案公訴人所舉之證據不足以排除被告未犯罪之
    合理懷疑，尚未達於通常一般之人均不致有所懷疑，而得確
    信其為真實之程度，本院無從形成被告有罪之確信，此外，
    復查無其他積極證據足資證明被告有何公訴人所指之犯行，
    依首開說明，自應為被告無罪之諭知。
據上論斷，應依刑事訴訟法第301條第1項前段，判決如主文。
本案經檢察官吳曉婷到庭執行職務。
中　　華　　民　　國　　96　　年　　6　　月　　22　　日
                  刑事第二庭    審判長法官   石馨文
                                法      官   簡婉倫
                                法      官   尚安雅
以上正本證明與原本無異。
如不服本判決，應於判決送達後十日內向本院提出上訴狀 (須附
繕本 )。
告訴人或被害人對於判決如有不服具備理由請求檢察官上訴者，
其上訴期間之計算係以檢察官收受判決正本之日期為準。
中　　華　　民　　國　　96　　年　　6　　月　　26　　日
                                書  記  官   陳佳宏
